【裁判字號】    99,台上,2093
【裁判日期】    990408
【裁判案由】    違反毒品危害防制條例等罪
【裁判全文】
最高法院刑事判決            九十九年度台上字第二０九三號
上  訴  人  甲○○
            乙○○
上列上訴人等因違反毒品危害防制條例等罪案件，不服台灣高等
法院台南分院中華民國九十九年二月二日第二審判決（九十八年
度上訴字第一一五八號，起訴案號：台灣台南地方法院檢察署九
十七年度營偵字第七三七、七六七號，追加起訴案號：同署九十
七年度營偵字第一二八九號），提起上訴，本院判決如下：
    主  文
上訴駁回。
    理  由
按刑事訴訟法第三百七十七條規定：上訴於第三審法院，非以判
決違背法令為理由，不得為之；是提起第三審上訴，應以原判決
違背法令為理由，係屬法定要件。如果上訴理由書狀並未依據卷
內訴訟資料具體指摘原判決不適用何種法則或如何適用不當，或
所指摘原判決違法情事，顯與法律規定得為第三審上訴理由之違
法情形不相適合時，均應認其上訴為違背法律上之程式，予以駁
回。原判決綜合全案卷證資料，本於事實審法院之推理作用，認
定上訴人甲○○、乙○○有其事實欄所載犯行，因而撤銷第一審
關於甲○○如原判決附表（下稱附表）一編號１、甲○○、乙○
○二人附表一編號４(1)、４(2)、４(3)、６、８(1)、８(2)、８(3)、
９(3)販賣第一級毒品，附表一編號２(1)、２(2)、３(1)、３(2)、３
(3)、３(4)、５、７(1)、７(2)、７(3)販賣第二級毒品，附表一編號
４(4)轉讓第一級毒品，附表二編號１幫助販賣第二級毒品等部分
之科刑判決，改判論甲○○犯如附表一編號１販賣第一級毒品罪
，處如附表一編號１所示之刑；又與乙○○犯如附表一編號４(1)
、４(2)、４(3)、６、８(1)、８(2)、８(3)、９(3)共同販賣第一級毒
品罪，各處如附表一上開編號所示之刑；又與乙○○犯如附表一
編號２(1)、２(2)、３(1)、３(2)、３(3)、３(4)、５、７(1)、７(2)、
７(3)共同販賣第二級毒品罪，各處如附表一上開編號所示之刑；
又與乙○○犯如附表一編號４(4)共同轉讓第一級毒品罪，各處如
附表一編號４(4)所示之刑；又與乙○○犯如附表二編號１幫助販
賣第二級毒品罪，各處如附表二編號１所示之刑；同時定應執行
之刑甲○○有期徒刑貳拾伍年、乙○○有期徒刑貳拾年，並為相
關從刑之宣告。已詳敘所憑證據及認定之理由。另以公訴意旨認
甲○○、乙○○犯如附表一編號２(3)轉讓第一級毒品予邱俊吉、
陳明霖，觸犯毒品危害防制條例第八條第一項罪嫌。但經審理結
果，以公訴人所舉之證據資料，查無適合於甲○○、乙○○犯罪
事實認定之積極證據，不能證明被訴該罪嫌，因而維持第一審此
部分無罪之判決（甲○○、乙○○被訴如附表一編號９(1)、９(2)
共同販賣第一級毒品、被訴如附表一編號７(4)、１０共同販賣第二
級毒品、乙○○被訴如附表一編號１共同販賣第一級毒品部分，
均經第一審判決無罪確定），已詳敘其無從為此部分有罪確信之
理由。對於甲○○、乙○○所為之辯解及檢察官公訴、上訴意旨
所為之指訴，如何不可採，亦在理由內分別加以指駁，俱有卷存
證據資料可資覆按。甲○○上訴意旨略稱：（一）、伊同時販賣
海洛因、安非他命，原判決未依想像競合犯規定，從一重論以販
賣第一級毒品罪，卻分論併罰，適用法則顯有不當。（二）、伊
先後多次販賣海洛因、安非他命，係數個同種販賣毒品舉動之反
覆施行，為集合犯，應包括評價為一罪。原判決卻認伊於起訴前
係犯數罪，分別論處重刑，有違立法意旨。（三）、原審認定伊
犯後供出毒品來源且因而破獲，符合毒品危害防制條例第十七條
第一項「減輕或免除其刑」要件。原判決未適用刑法第六十六條
但書「同時有免除其刑之規定者，減輕得減至三分之二」規定，
法則之適用同有不當云云。乙○○上訴意旨略以：（一）、伊於
偵查中已坦承犯行，配合調查，應適用刑法第五十九條予以減輕
其刑；（二）、伊為初犯，請從輕量刑，俾能早日假釋，重新做
人等語。惟查：行為人對於數罪同時有各別之犯意，而藉由一個
行為以達成者，即係一行為而觸犯數罪名，始有依刑法第五十五
條想像競合犯之規定，從一重處斷之適用；若對於另一犯罪係臨
時起意，而行為亦不止一個，或基於同一之犯意而行為又先後可
分，即非刑法第五十五條上段之想像競合犯，應為數罪併罰，或
修正前刑法第五十六條之連續犯。原判決認定甲○○所為附表一
編號１、甲○○、乙○○二人所為附表一編號４(1)、４(2)、４(3)
、６、８(1)、８(2)、８(3)、９(3)，犯修正後毒品危害防制條例第
四條第一項販賣第一級毒品罪；二人所為附表一編號２(1)、２(2)
、３(1)、３(2)、３(3)、３(4)、５、７(1)、７(2)、７(3)，犯修正後
毒品危害防制條例第四條第二項販賣第二級毒品罪；二人所為附
表二編號１，犯刑法第三十條第一項前段及修正後毒品危害防制
條例第四條第二項幫助販賣第二級毒品罪；二人所為附表一編號
４(4)，犯修正後毒品危害防制條例第八條第一項轉讓第一級毒品
罪，所犯上開各罪間，犯意各別，行為不同，與一行為而觸犯數
罪名之想像競合犯不符，應予分論併罰。原審未依想像競合犯規
定，從一重論處，自無法則適用不當之違法。又刑法於民國九十
四年二月二日修正公布，而於九十五年七月一日施行，基於刑罰
公平原則之考量，杜絕僥倖之犯罪心理，並避免易致鼓勵犯罪之
誤解，已刪除第五十六條連續犯之規定。另刑法上所謂集合犯係
指立法者所制定之犯罪構成要件中，本就預定有數個同種類之行
為將反覆實行之犯罪而言，是將各自實現犯罪構成要件之多數行
為，解釋為集合犯，而論以一罪，對於集合犯之解釋，須符合立
法者之意向。再依刑法第五十六條修正理由之說明，謂「對繼續
犯同一罪名之罪者，均適用連續犯之規定論處，不無鼓勵犯罪之
嫌，亦使國家刑罰權之行使發生不合理之現象」、「基於連續犯
原為數罪之本質及刑罰公平原則之考量，爰刪除有關連續犯之規
定」等語，即係本應各自獨立評價之數罪，回歸本來就應賦予複
數法律效果之原貌。因此，就刑法修正施行後多次販賣毒品之犯
行，採一罪一罰，始符合立法本旨。甲○○、乙○○所為附表所
示販賣第一級、第二級毒品犯行，均於九十五年七月一日新刑法
修正施行日後，則適用「修正後」刑法規定，被告二人多次販賣
第一級、第二級毒品犯行，犯罪時間均屬獨立可分，原審認係屬
各別犯意，應予分論併罰，於法核無不合。甲○○上訴意旨（一
）、（二）執以指摘，均有誤會。另修正後毒品危害防制條例第
十七條第一項固規定「犯第四條至第八條、第十條或第十一條之
罪，供出毒品來源，因而查獲其他正犯或共犯者，減輕或免除其
刑。」而刑法第六十六條但書亦定有「同時有免除其刑之規定者
，其減輕得減至三分之二」之明文。惟符合上開減刑要件者，事
實審法院固應酌量減輕或免除其刑，但究應減輕抑應免除其刑，
是否減至三分之二，原屬審判上之職權，自非上訴人所得據為上
訴之理由。甲○○上訴意旨（三）執以爭辯，亦非合法之上訴理
由。再量刑之輕重，係屬事實審法院得依職權自由裁量之事項，
苟於量刑時，已以行為人之責任為基礎，並斟酌刑法第五十七條
各款所列情狀，而未逾越法定範圍，又未濫用其職權，即不得遽
指為違法。原判決於量刑時，已就甲○○、乙○○二人前後十八
次販賣第一級、第二級毒品犯行，對象亦有九人之多，難認渠等
二人之犯罪，情堪憫恕，及犯罪後之態度等情狀，予以綜合考量
，並依減輕其刑規定予以減刑後，在法定刑內科處其刑。乙○○
上訴意旨既未指摘原判決科刑有何違背法令，單純就科刑輕重為
爭執，並請求依刑法第五十九條酌減其刑，自非適法之第三審上
訴理由。其餘上訴意旨所執各詞，係就與被訴犯行之判斷無涉等
枝節，單純為事實上之爭執，均難認係合法上訴第三審之理由。
其等上訴均違背法律上之程式，應併予駁回。
據上論結，應依刑事訴訟法第三百九十五條前段，判決如主文。
中    華    民    國  九十九  年    四    月    八    日
                      最高法院刑事第八庭
                          審判長法官  洪  文  章
                                法官  王  居  財
                                法官  郭  毓  洲
                                法官  黃  梅  月
                                法官  邱  同  印
本件正本證明與原本無異
                                      書  記  官
中    華    民    國  九十九  年    四    月   十二   日
                                                      K

司法院資訊處製作；財團法人民間司法改革基金會備份。
